ACORDAO-COMPLETO-2450478

ACÓRDÃO 4756/2021 ATA 8/2021 - PRIMEIRA CÂMARA

VISTOS, relatados e discutidos estes autos nos quais se analisam embargos de declaração opostos pela Sra. Daisy da Silva Floro Souza em face do Acórdão 13382/2020-TCU-Primeira Câmara, por meio do qual esta Corte de Contas negou provimento ao pedido de reexame interposto pela embargante contra os termos do Acórdão 6102/2020-TCU-Primeira Câmara;
ACORDAM os Ministros do Tribunal de Contas da União, reunidos em Sessão da 1ª Câmara, diante das razões expostas pelo Relator, em:
9.1. conhecer dos presentes embargos de declaração com fundamento nos arts. 32, inciso II, e 34 da Lei 8.443/1992, para, no mérito, rejeitá-los;
9.2. dar ciência desta decisão à embargante e ao Tribunal Regional do Trabalho da 24ª Região/MS.

Embargos de declaração opostos em face de decisão que negou provimento a pedido de reexame interposto pela embargante.

Primeira Câmara

3. Embargante: Daisy da Silva Floro Souza (XXX.090.401-XX).

13.1. Ministros presentes: Walton Alencar Rodrigues (Presidente), Vital do Rêgo (Relator) e Jorge Oliveira.
13.2. Ministro-Substituto convocado: Marcos Bemquerer Costa.
13.3. Ministros-Substitutos presentes: Augusto Sherman Cavalcanti e Weder de Oliveira.

DAISY DA SILVA FLORO SOUZA

VITAL DO RÊGO

Ministro Vital do Rêgo.

Trata-se de embargos de declaração opostos por Daisy da Silva Floro Souza em face do Acórdão 13382/2020-TCU-Primeira Câmara, por meio do qual esta Corte de Contas negou provimento a pedido de reexame interposto pela embargante contra os termos do Acórdão 6102/2020-TCU-Primeira Câmara por meio do qual esta Corte de Contas considerou ilegal o ato de aposentadoria emitido em favor da recorrente. 
Em seu apelo recursal, juntado na peça 45 e datado de 15/12/2020 a embargante sustenta, no essencial, que:
 (...) 
1. A PRIMEIRA OMISSÃO no julgamento decorre do fato de, no julgamento pela Turma, não ter sido emitido qualquer Juízo sobre as violações apontadas em requerimentos expressos feitos em 16.11.2020 e 24.11.2020, mais precisamente no que alude à falta de prévia cientificação para os julgamentos e no fato de não ter sido viabilizado a sustenção oral, tempestiva e adequadamente postulado e deferido, tanto pelo Relator, quanto pelo Presidente da Turma.
Ocorre que a embargante, na peça das razões do pedido de reexame, e na petição protocolada em 07.10.2020, REQUEREU EXPRESSAMENTE a prévia cientificação da data de inclusão em pauta de julgamento para fins de apresentação de memoriais e sustentação oral, aquela (cientificação prévia do ato de inclusão em pauta) prevista no art. 41 da Lei n. 9784/99 e esta prevista e autorizada pelo art. 168 do Regimento Interno desse Tribunal.  
Uma vez que isso não foi observado quando da inclusão na pauta do dia 17.11.2020, a embargante peticionou em 16.11.2020 e, em reconhecimento do equívoco perpetrado, o processo foi retirado da pauta e, por expressamente reconhecido o direito invocado, foi deferida a sustentação oral, conforme registrado nos despachos exarados pela Chefe de Gabinete, srª Cláudia Regina Bezerra Jordão, e pelo Presidente da Turma, Ministro Walton Alencar Rodrigues, sendo oportuno anotar que a embargante apenas teve ciência dos aludidos despachos em razão de consulta processual, mas, frise-se, não foi formalizada a intimação sobre tal decisão. 
Reincluído na pauta de 24.11.2020, mais uma vez não houve a prévia cientificação, na forma preconizada pelo art. 41 da Lei n. 9.7.84/99, em violação direta, d.v., a ampla defesa, o contraditório e o devido processo legal, constitucionalmente assegurados. 
Além disso, embora expressamente deferida a sustentação oral, não houve o encaminhamento ao email indicado pelos advogados signatários do link para a participação no julgamento, malgrado contato via telefônica nesse Tribunal no dia 24.11.2020, tanto no gabinete quanto na Turma, como de resto é possível ser aferido no sistema de identificação de chamadas disponível nesse Tribunal e como registrado em petição que protocolou por volta de 15 horas (horário de Brasília) do dia 24.11.2020. 
Anote-se que o documento anexado aos autos com número 41 como "elemento comprobatório evidência" não é suficiente para comprovar encaminhamento de link via email aos advogados da embargante para fins de sustentação oral, porque é mera informação e não há nele nenhum comprovante de recebimento, sendo oportuno que ora seja RATIFICADO QUE DE FATO NÃO RECEBEU O LINK DA SESSÃO DE JULGAMENTO E NÃO RECEBEU O EMAIL OBJETO DA INFORMAÇÃO EM TESTILHA. 
Nada obstante esse contexto fático, o julgamento foi levado a efeito no dia 24.11.2020 sem permitir à ora embargante a apresentação dos memoriais e a sustentação oral, em violação direta aos primados constitucionais da ampla defesa, do contraditório e do devido processo legal, a par de que realizado sem que, no julgamento, fosse emitido qualquer Juízo sobre esse contexto fático e as violações expressamente apontadas em requerimento expresso da embargante anexado aos autos nos dias 16.11.2020 e 24.11.2020. 
Nessa perspectiva, faz-se imprescindível que haja pronunciamento explícito da Turma Julgadora sobre a questão, SANANDO-SE A OMISSÃO, o QUE SE REQUER e, em efeito infringente, acolhido e submetido o feito a novo julgamento, desta feita com cientificação expressa e atempada da inclusão em pauta para fins de memoriais e com oportunização de sustentação oral, sob pena de negar a ampla defesa, o contraditório e o devido processo legal, assegurados pela vigente Carta Política, com ciência ao e.TRT da 24ª Região de que será proferido novo julgamento, o que implica na subsistência da decisão que concedeu efeito suspensivo ao pedido de Reexame. 
Mas, ad argumentandum, acaso não apreciada a questão ou até mesmo ultrapassada, o que se admite pelo mero prazer do debate, ainda emergem omissão, obscuridade e contradição no julgado.   
2. A CONTRADIÇÃO decorre do fato de dizer que o Acórdão 1.599/2019 emitiu uma nova interpretação e, ao mesmo tempo, também dizer que esse acórdão complementa o entendimento anterior do Acórdão 2.076/20045. 
Emitir nova interpretação não é, d.v., complementação de entendimento anterior. 
Com efeito, na decisão embargada está assentado que: ...Importa esclarecer que a nova interpretação, conferida por esta Corte de Contas por meio do Acórdão 1599/2019-TCU-Plenáriolenário, proferido na sessão de 10/7/2019, tem sido aplicada a partir da publicação da referida decisão para os atos que, até aquela data, não tenham sido registrados pelo TCU. Além disso, a referida decisão apenas complementa o entendimento consubstanciado no Acórdão 2076/2005-TCU-Plenário não sendo correto dizer que o referido decisum teria sido desconstituído.  
Veja-se que está dito que HÁ UMA NOVA INTERPRETAÇÃO por meio do Acórdão 1599/2019-TCU-Plenário-TCU e ao mesmo tempo diz que complementa Acórdão 2076/2005-TCU-Plenário, o qual não foi desconstituído. Como assim não foi desconstituído???????????? Foi sim!!! A interpretação primeva, baseada no Acórdão 2076/2005-TCU-Plenário é no sentido de conceder o direito de percepção na aposentadoria da vantagem denominada "opção", de que trata o art. 2º da Lei 8.911/1994 e a interpretação baseada no Acórdão 1599/2019-TCU-Plenário é no sentido de não conceder o direito de percepção na aposentadoria da vantagem denominada "opção", de que trata o art. 2º da Lei 8.911/1994. Logo, com o devido respeito, não é complementariedade, mas expressa desconstituição do entendimento anterior. Daí a antagonice no pronunciamento e, portanto, a contraditoriedade de tese, a exigir seja sanado o vício. 
Assim, manifesta a contradição, porque é evidente que a nova interpretação exclui a interpretação anterior, de modo que dizer que há nova interpretação e que não houve desconstituição da interpretação anterior são declarações absolutamente antagônicas, havendo de SER SANADA ESSA CONTRADITORIEDADE, O QUE SE REQUER.  
3. Por sua vez, a OBSCURIDADE se verifica no fato de que, pelo texto da decisão que antes está transcrito (Importa esclarecer que a nova interpretação, conferida por esta Corte de Contas por meio do Acórdão 1599/2019-TCU-Plenário, proferido na sessão de 10/7/2019, tem sido aplicada a partir da publicação da referida decisão para os atos que, até aquela data, não tenham sido registrados pelo TCU. Além disso, a referida decisão apenas complementa o entendimento consubstanciado no Acórdão 2076/2005-TCU-Plenário não sendo correto dizer que o referido decisum teria sido desconstituído) , o que parece é que a todas as homologações de aposentadorias feitas a partir da publicação do Acórdão 1599/2019-TCU-Plenário, concedidas pelo órgão de origem anteriormente à publicação do Acórdão 1599/2019-TCU-Plenário-TCU observam a data da publicação deste acórdão como marco divisor para conceder ou não o direito de percepção na aposentadoria da vantagem denominada "opção", de que trata o art. 2º da Lei 8.911/1994 reconhecido como devido pelo Acórdão 2076/2005-TCU-Plenário, independente da data de concessão pelo órgão de origem e independentemente do fato de, no mesmo órgão, já houver sido homologada aposentadoria concedida em data consentânea. Por outras palavras, ao que parece é que a linha divisória é apenas e tão somente a data da publicação do acórdão referenciado. Mas, d.v, isso não está claro, impondo-se seja ESCLARECIDA ESSA OBSCURIDADE, O QUE SE REQUER. 
É que faz-se indispensável que seja dito de forma explícita no julgamento, inclusive para viabilizar a discussão em via própria, que aposentadorias concedidas pelo órgão de origem sob a égide do entendimento Acórdão 2076/2005-TCU-Plenário se homologadas até a data da publicação do Acórdão 1599/2019-TCU-Plenário-TCU são contempladas com o reconhecimento do direito à percepção na aposentadoria da vantagem denominada "opção", de que trata o art. 2º da Lei 8.911/1994 e as apreciadas para fins de homologação após a publicação do referido Acórdão 1.599/2019Plenário-TCU não são contempladas. 
 
E a explicitação da situação fática na forma que está se invocando, sanando a obscuridade apontada, é indispensável exatamente para identificação da forma de tratamento à luz da isonomia, da segurança jurídica legítima, da confiança legítima e do direito adquirido.  
4. Além disso, há uma SEGUNDA OMISSÃO no fato de o julgamento nada dizer sobre as alegações que constam na peça recursal alusivas à ilegalidade pela mudança de paradigma, com violação aos princípios da segurança jurídica, isonomia e direito adquirido, frente ao pronunciamento do excelso Supremo Tribunal Federal no processo SEGUNDO AG.REG. EM MANDADO DE SEGURANÇA 28.223, julgado em 05.04.2017 pela 1ª Turma. 
D.v., não é suficiente que se diga que não ficam maculados os direitos constitucionais invocados apenas com o argumento de que se trata de ato complexo, pois há que se considerar que a concessão das aposentadorias pelo setor público observa o encaminhamento dado pela Corte de Contas, que, d.v., não pode ser ora de uma forma, ora de outra, apenas em razão de interpretações díspares num e noutro momento, mas sem que tenha havido alteração legislativa ou constitucional a justificar essa mudança interpretativa.  
Embora o Tribunal de Contas da União tenha ...independência para formular juízo de mérito diferente daquele formado no âmbito do Poder Judiciário não pode, d.v., descurar que suas decisões estão sujeitas à apreciação judicial e à atenção ao pronunciamento do excelso Supremo Tribunal Federal, de modo que o alinhamento interpretativo com o e. STF evita que, para tutela de um direito, tenham de ser buscado os meios jurisdicionais, já tão sobrecarregados.  
Aliás, nesse ponto, de bom alvedrio o magistério de Celso Agrícola Barbi, que pontifica ...para atendimento dos que realmente necessitam da proteção judicial, deve-se afastar a pretensão dos que poderiam realizar o direito sem intervenção daqueles órgãos. (Comentários ao CPC, vol. I, Ed. Forense, 1988, p. 36/37) 
Nessa perspectiva, como não houve qualquer manifestação sobre as alegações recursais que sustenta ilegalidade pela mudança de paradigma, fundada na decisão da 1ª Turma do e. STF nos autos do processo SEGUNDO AG.REG. EM MANDADO DE SEGURANÇA 28.223 - DISTRITO FEDERAL, relatora Ministra Rosa Weber, em face do processo Processo 001.174/2008-0 que é desse TRIBUNAL DE CONTAS DE UNIÃO, proferida em 24.03.2017, publicada no DJe 68 de 05.04.2017, é de rigor que também seja SANADA essa OMISSÃO, O QUE SE REQUER para que essa c. Corte decline de forma explícita os fundamentos pelos quais o alinhamento interpretativo está em desacordo com esse pronunciamento jurisdicional. 
Outrossim, há uma TERCEIRA OMISSÃO no fato de o julgamento nada dizer sobre as alegações que constam na peça recursal de ilegalidade da decisão em razão de desatenção ao disposto no art. 2º, parágrafo único, inciso XIII, parte final, da Lei 9.784/99, que veda expressamente a aplicação retroativa de nova interpretação, impondo-se seja SANADA MAIS ESSA OMISSÃO. 
Demais disso, há uma QUARTA OMISSÃO no fato de o julgamento nada dizer sobre a quebra do princípio da uniformidade de interpretação e aplicação do Direito frente à isonomia constitucionalmente assegurada, sendo de rigor seja sanada essa omissão também. 
E, por derradeiro, há uma QUINTA OMISSÃO porque nada foi dito sobre o pedido, formulado em caráter sucessivo, para ser observado que nos fundamentos do recurso é invocada decisão do e. STF, a exigir que, na modulação dos efeitos no que tange à eventual devolução de valores, ser observado o RE 638.115 do e. STF.    
ANTE O EXPOSTO, REQUER sejam recebidos os presentes embargos de declaração para o fim de serem sanadas as omissões, contradição e obscuridade expressa e especificamente apontadas, com indicação dos fundamentos de fato e de direito nos quais se funda a conclusão adotada, sob pena de afronta aos dispositivos legais e constitucionais expressamente elencadas, sobre os quais desde já requer pronunciamento explícito, em prestígio aos princípios da legalidade e motivação, conforme previsto no art. 37 da CF, e em atenção ao devido processo legal (art. 5º, LIV, da Constituição Federal) . 
REQUER, AINDA, SEJA CONCEDIDO O EFEITO SUSPENSIVO, COM FUNDAMENTO NO § 3º DO ART. 287 DO RI/TCU, COM COMUNICAÇÃO AO E. TRT DA 24ª REGIÃO. 
REQUER, também, que todas as intimações sejam feitas exclusivamente por via postal ou no endereço eletrônico informado no preâmbulo e em nome do advogado  PAULO ROBERTO NEVES DE SOUZA, OAB/MS 4417-B, sob pena de nulidade, nos termo do art.272, § 2º, do CPC. 
Eis o Relatório.

Paulo Roberto Neves de Souza (OAB/MS 4.417-B) e outros.

Não atuou.

EMBARGOS DE DECLARAÇÃO OPOSTOS EM FACE DO ACÓRDÃO 13.382/2020-TCU-1ª CÂMARA, POR MEIO DO QUAL ESTA CORTE DE CONTAS NEGOU PROVIMENTO A PEDIDO DE REEXAME INTERPOSTO PELA EMBARGANTE EM FACE DO ACÓRDÃO 6.102/2020-TCU-1ª CÂMARA. OMISSÃO, OBSCURIDADE E CONTRADIÇÃO ALEGADAS NÃO CARACTERIZADAS. CONHECIMENTO. REJEIÇÃO

APOSENTADORIA (APOS)

não atuou.

Em análise, embargos de declaração opostos por Daisy da Silva Floro Souza em face do Acórdão 13382/2020-TCU-Primeira Câmara, por meio do qual esta Corte de Contas negou provimento a pedido de reexame interposto pela embargante contra os termos do Acórdão 6102/2020-TCU-Primeira Câmara, que, por sua vez, considerou ilegal o ato de aposentadoria emitido em favor da recorrente. 
Vale mencionar que a referida concessão foi considerada ilegal em razão do pagamento da vantagem "opção", de que trata o art. 2º c/c o art. 11 da Lei 8.911/1994 (c/c art. 18 da Lei 11.416/2006) . Isto porque a recorrente se aposentou em 1/8/2017, portanto depois do advento da Emenda Constitucional 20/1998. Além disso, também fundamentou a ilegalidade do ato a incorporação de quintos com base no exercício de funções após 8/4/1998, embora tal irregularidade não tenha sido questionada pela embargante no recurso já julgado e nem nos presentes embargos.
Preliminarmente, destaco que, a despeito de constar na procuração de peça 13 o endereço do Dr. Paulo Roberto Neves de Souza, representante legal da embargante[footnoteRef:2], e a este endereço ter sido enviado o Ofício 68.459/2020-TCU/Seproc (de 8/12/2020) , com vistas a notificá-lo do resultado do julgamento que culminou no acórdão recorrido, foram frustradas as três tentativas levadas a efeito pelos Correios, consoante se verifica no Aviso de Recebimento acostado na peça 50.  [2:  Rua Pedro Celestino nº 317 - Centro - Campo Grande - MS, CEP: 79.004-560, endereço eletrônico paulosouza.adv@gmail.com, fone 67) 3321-3787] 
A despeito de tal fato, considerando que a primeira tentativa dos correios de localizar o representante legal ocorreu em 30/12/2020 e tendo em vista que o embargo foi juntado aos autos em 17/12/2020, o presente apelo encontra-se tempestivo, nos termos do art. 287, § 1º, do Regimento Interno do TCU. 
Na presente fase processual, a embargante sustenta as seguintes omissões, obscuridades e contradições:
omissão 1: (i) alega que o acórdão recorrido não se manifestou acerca das violações apontadas em requerimentos expressos feitos em 16/11/2020 e 24/11/2020, mais precisamente no que alude à falta de prévia cientificação para os julgamentos e no fato de não ter sido viabilizado a sustentação oral, tempestiva e adequadamente postulado e deferido. Isso porque, na peça das razões do pedido de reexame, e na petição protocolada em 07/10/2020, REQUEREU EXPRESSAMENTE a prévia cientificação da data de inclusão em pauta de julgamento para fins de apresentação de memoriais e sustentação oral; (ii) aduz que embora expressamente deferida a sustentação oral, não houve o encaminhamento ao e-mail indicado pelos advogados signatários do link para a participação no julgamento, malgrado contato via telefônica nesse Tribunal no dia 24/11/2020, tanto no gabinete quanto na Turma, como de resto é possível ser aferido no sistema de identificação de chamadas disponível nesse Tribunal e como registrado em petição que protocolou por volta de 15 horas (horário de Brasília) do dia 24/11/2020;
omissão 2: consiste no fato de o julgamento nada dizer sobre as alegações que constam na peça recursal alusivas à ilegalidade pela mudança de paradigma, com violação aos princípios da segurança jurídica, isonomia e direito adquirido, frente ao pronunciamento do excelso Supremo Tribunal Federal no processo SEGUNDO AG.REG. EM MANDADO DE SEGURANÇA 28.223, julgado em 05.04.2017 pela 1ª Turma;
omissão 3: consiste no fato de o julgamento nada dizer sobre as alegações que constam na peça recursal de ilegalidade da decisão em razão de desatenção ao disposto no art. 2º, parágrafo único, inciso XIII, parte final, da Lei 9.784/99, que veda expressamente a aplicação retroativa de nova interpretação;
omissão 4: consiste no fato de o julgamento nada dizer sobre a quebra do princípio da uniformidade de interpretação e aplicação do Direito frente à isonomia constitucionalmente assegurada, sendo de rigor seja sanada essa omissão também;
omissão 5: porque nada foi dito sobre o pedido, formulado em caráter sucessivo, para ser observado que nos fundamentos do recurso é invocada decisão do e. STF, a exigir que, na modulação dos efeitos no que tange à eventual devolução de valores, ser observado o RE 638.115;
contradição: decorre do fato de dizer que o Acórdão 1.599/2019 emitiu uma nova interpretação e, ao mesmo tempo, também dizer que esse acórdão complementa o entendimento anterior do Acórdão 2076/2005-TCU-Plenário, o qual não foi desconstituído.
obscuridade: pelo texto da decisão embargada, o que parece é que a todas as homologações de aposentadorias feitas a partir da publicação do Acórdão 1599/2019-TCU-Plenário, concedidas pelo órgão de origem anteriormente à publicação do Acórdão 1599/2019-TCU-Plenário observam a data da publicação deste acórdão como marco divisor para conceder ou não o direito de percepção na aposentadoria da vantagem denominada "opção", de que trata o art. 2º da Lei 8.911/1994 reconhecido como devido pelo Acórdão 2076/2005-TCU-Plenário, independente da data de concessão pelo órgão de origem e independentemente do fato de, no mesmo órgão, já houver sido homologada aposentadoria concedida em data consentânea.
-II-
A despeito dos argumentos apresentados, entendo que o apelo manejado pela embargante, por intermédio de seu representante legal, não tem o condão de promover alteração na parte dispositiva do acórdão embargado, pelas razões que passo a expor.
Quanto à primeira "suposta" omissão alegada pelo embargante, destaco que, em atenção à petição de peça 33, datada de 16/11/2020, na qual o representante legal da Sra. Daisy da Silva Floro solicitou o adiamento do julgamento do recurso de seu interesse, que inicialmente estava marcado para a sessão de 17/11/2020, determinei a exclusão do processo daquela sessão em respeito às ponderações trazidas pelo causídico naquela ocasião. Portanto, não há que se cogitar qualquer afronta à ampla defesa, uma vez que a embargante, por meio de seu advogado, teve tempo suficiente para se preparar para o novo julgamento.
Quanto ao requerimento de peça 37, datada de 24/11/2020, dia em que efetivamente ocorreu o julgamento do pedido de reexame de interesse da embargante, destaco que o causídico pugnou pela redesignação do julgamento, alegando que o link para participação na sustentação oral que havia sido deferida, não lhe foi disponibilizado. Ocorre, entretanto, que o referido link foi devidamente encaminhado no dia 23/11/2020 para o e-mail que consta na procuração de peça 13 (paulosouza.adv@gmail.com) como sendo o contato oficial do Dr.  Paulo Roberto Neves de Souza (um dia antes do julgamento) , consoante consta no documento de peça 41. Sobre esse ponto, proferi o despacho de peça 45, que transcrevo a seguir:
Trata-se de petição formulada pela Sra. Daisy da Silva Floro Souza, por meio do seu representante legal, em que requer a redesignação da data do julgamento, uma vez que seus advogados não tiveram acesso ao link para participação, com sustentação oral, na sessão da 1ª Câmara, do dia 24/11/2020. 
Nos termos do art. 3º, da Resolução TCU 314/2020 "a parte ou o representante interessado em realizar sustentação oral deve fornecer endereço de e-mail válido para o recebimento do endereço eletrônico por meio do qual proferirá a sustentação". 
No presente caso, o endereço eletrônico para acesso à Sessão Telepresencial da Primeira Câmara do Tribunal de Contas da União, com vistas à realização de sustentação oral referente ao processo Processo 028.975/2019-7, foi enviado no dia 23/11/2020, às 21:41, conforme comprovante juntado à peça 41. Além disso, o e-mail para qual o link da sessão foi enviado é o mesmo que consta na procuração (peça 13) e que foi confirmado pela assessoria de meu Gabinete. 
Ante o exposto, recebo a peça 37 como mera petição, negando-lhe seguimento.
Portanto, não há qualquer irregularidade no procedimento levado a efeito por este tribunal quanto a essa questão.
No que diz respeito à impossibilidade de retroatividade para os efeitos da alteração de posicionamento do Tribunal de Contas da União, destaco que essa situação não ocorreu no caso da embargante, já que seu ato de aposentadoria foi emitido após o advento da EC 20/1998 e este é o paradigma que fundamenta a ilegalidade do ato. Além disso, vale lembrar que o Acórdão 2076/2005-TCU-Plenário não socorre a embargante. Com vistas a esclarecer essa questão para o caso dos autos, transcrevo pertinente trecho do voto condutor do Acórdão 13919/2020-TCU-Plenário, da Relatoria do Min. Benjamin Zymler:
54. O Sindicato dos Trabalhadores do Poder Judiciário e do Ministério Público da União no Distrito Federal (Sindjus/DF) ingressou com ação ordinária (1035883-44.2019.4.01.3400) perante a Seção Judiciária do Distrito Federal (SJ/DF) postulando, em tutela antecipada, a suspensão da aplicação do entendimento firmado no item 9.4 do Acórdão 1599/2019-TCU-Plenário e, no mérito, a anulação da referida deliberação, de modo a assegurar "na aposentadoria a vantagem decorrente da opção, prevista no art. 2º da Lei nº 8.911/94, aos servidores que, até a data de 18 de janeiro de 1995, tenham satisfeito os pressupostos temporais estabelecidos no art. 193 da Lei 8.112/90, ainda que sem os requisitos para aposentação em qualquer modalidade". Segundo a entidade corporativa, tal seria o entendimento do TCU amplamente aplicado nos últimos 14 (quatorze) anos, expresso no Acórdão 2076/2005-TCU-Plenário.
55. O pedido de tutela antecipada foi indeferido pelo juízo titular da 5ª Vara Federal da SJ/DF, sobrevindo recurso de agravo de instrumento interposto perante o Tribunal Regional Federal da 1ª Região (TRF-1) . Ali, por decisão monocrática da desembargadora Gilda Seixas, foi deferida a tutela provisória nos seguintes termos:
"Pelo exposto, DOU PROVIMENTO ao agravo de instrumento, para deferindo a tutela provisória recursal, suspender a aplicação do entendimento firmado no Acórdão 1599/2019-TCU-Plenário/TCU de que: 'é vedado o pagamento das vantagens oriundas do art. 193 da Lei 8.112/1990, inclusive o pagamento parcial da remuneração do cargo em comissão ('opção') , aos servidores que implementaram os requisitos de aposentadoria após 16/12/1998, data de publicação da Emenda Constitucional 20, que limitou o valor dos proventos à remuneração do cargo efetivo no qual se deu a aposentadoria'; essa decisão vigorará até o julgamento colegiado deste agravo, ou até eventuais ulteriores decisão ou sentença pelo juízo primitivo" (grifos originais) .
56. Houve interposição de agravo regimental pela União, o qual, todavia, não chegou a ser julgado, uma vez que, em 13/8/2020, o mérito da ação ordinária foi apreciado pela juíza substituta da 5ª Vara. Com isso, o processo no TRF foi encerrado.
57. Na sentença de primeira instância, o pedido do autor foi julgado procedente, "para que se faça incidir o entendimento do TCU, proferido no Acórdão 2.076/2005, aplicado nos últimos 14 (quatorze) anos, no sentido de assegurar na aposentadoria a vantagem decorrente da opção, prevista no art. 2º da Lei nº 8.911/94, aos servidores substituídos da autora que, até a data de 18 de janeiro de 1995, tenham satisfeito os pressupostos temporais estabelecidos no art. 193 da Lei 8.112/90, ainda que sem os requisitos para aposentação em qualquer modalidade".
58. Pois bem, o Tribunal de Contas da União é órgão público especializado, de estatura constitucional, incumbido de prestar auxílio ao Congresso Nacional no exercício do controle externo da União e das entidades da administração direta e indireta. Para tanto, possui autonomia, cumprindo-lhe, primordialmente, praticar atos administrativos de fiscalização, para o que lhe foram outorgadas pelo legislador constituinte diversas competências, inclusive a jurisdicional, em sua acepção mais ampla (cf. Vocabulário Jurídico, De Plácido e Silva, pág. 466) . De fato, como consignado na ementa do MS 23.550 (STF, Tribunal Pleno, redator para o acórdão min. Sepúlveda Pertence, DJ 31/10/2001) , o Tribunal de Contas da União, no exercício de suas funções, tem "colorido quase-jurisdicional".
59. Isso, naturalmente, não afasta o controle do Poder Judiciário - insculpido no art. 5º, inciso XXXV, da Carta Magna - sobre seus atos. Ocorre que, mesmo nessas hipóteses, a natureza da decisão judicial é rescindente, mas não substitutiva, porquanto a Constituição e a lei reservaram ao TCU a competência para exercer a jurisdição nos processos que lhe são afetos. É dizer, verificada ilegalidade, pode o Judiciário cassar a decisão desta Corte de Contas, declarando sua nulidade, mas não lhe é dado compelir o TCU a interpretar a lei (ou a Constituição) em um determinado sentido (cf. MS 21.466/DF, relator ministro Celso de Mello, in DJ 6/5/1994) .
60. Não por outro motivo, aos membros do Tribunal de Contas da União foram atribuídas constitucionalmente as mesmas prerrogativas da magistratura em equiparação com os ministros do Superior Tribunal de Justiça, in verbis: "os Ministros do Tribunal de Contas da União terão as mesmas garantias, prerrogativas, impedimentos, vencimentos e vantagens dos Ministros do Superior Tribunal de Justiça (...) " (§ 3º do art. 73 da CF/1988) .
61. Tem-se, assim, que, tal qual os membros do Poder Judiciário, os juízes (Ministros) do Tribunal de Contas da União, no cumprimento de suas atribuições jurisdicionais, estão sujeitos tão somente à lei e ao Direito, sendo a independência funcional um atributo inerente às suas atividades. Desse modo, cabe aos membros deste Tribunal decidir as questões que lhe são submetidas segundo a sua convicção jurídica e de acordo com o princípio do livre convencimento motivado.
62. De tanto, resulta que, seja pela jurisdição atribuída constitucionalmente ao Tribunal de Contas da União, seja pelas prerrogativas da magistratura de que gozam os membros desta Corte de Contas, a decisão tomada pela 5ª Vara Federal da SJ/DF não deve ser compreendida no sentido de que este Tribunal não possa ou esteja impedido de apreciar os processos de sua competência de acordo com a livre convicção dos seus magistrados e que deva obrigatoriamente atuar de acordo com o entendimento que aquele juízo considerou ser o correto.
63. Posto isso, extrai-se da parte dispositiva da sentença que o pedido do Sindjus foi julgado procedente para que a União (Tribunal de Contas da União) faça incidir em relação aos servidores substituídos pelo ente sindical o entendimento consubstanciado no Acórdão 2076/2005-TCU-Plenário, o qual supostamente teria sido alterado pelo Acórdão 1599/2019-TCU-Plenário desta Corte. (destaque acrescido) 
64. Ocorre que o TCU em nenhum momento desconstituiu ou tornou insubsistente o Acórdão 2.076/2005. É dizer, o posicionamento prestigiado no Acórdão 2076/2005-TCU-Plenário de maneira alguma vem sendo transgredido pelo Tribunal em virtude do entendimento fixado no Acórdão 1599/2019-TCU-Plenário.
65. De fato, (...) , a finalidade do Acórdão 2.076/2005 foi tão somente orientar a revisão dos atos de concessão editados sob a inspiração da Decisão 481/1997, então reconhecidamente antijurídica. Para que não pairem dúvidas a respeito, reproduzo a íntegra daquela deliberação:
Acórdão 2076/2005-TCU-Plenário
"ACORDAM os Ministros do Tribunal de Contas da União, reunidos em Sessão do Plenário, ante as razões expostas pelo Revisor, e com fundamento nos arts. 1º, inciso II, e 34 da Lei nº 8.443/92, em:
9.1. conhecer dos embargos de declaração opostos pelos interessados acima nominados, para, no mérito, acolhê-los, tornando insubsistente o Acórdão 589/2005-TCU-Plenário-TCU;
9.2. alterar o item 8.5 da Decisão nº 844/2001-Plenário-TCU, que passa a ter a seguinte redação:
'8.5. determinar aos órgãos e entidades da Administração Pública Federal direta, autárquica e fundacional que promovam, de imediato, sob pena de responsabilidade solidária, o reexame dos atos de aposentadoria emitidos sob orientação das Decisões nº s 481/97-Plenário-TCU e 565/1997-Plenário-TCU, para a exclusão da parcela opção, derivada exclusivamente da vantagem 'quintos' ou 'décimos', dispensando-se a restituição dos valores recebidos de boa-fé, nos termos da Súmula 106 da Jurisprudência deste Tribunal';
9.3. esclarecer que, para fins do disposto no item 8.5 da Decisão nº 844/2001-Plenário-TCU, com a redação dada por este Acórdão, deve ser observado o seguinte:
9.3.1. é assegurada na aposentadoria a vantagem decorrente da opção, prevista no art. 2º da Lei nº 8.911/94, aos servidores que, até a data de 18 de janeiro de 1995, tenham satisfeito os pressupostos temporais estabelecidos no art. 193 da Lei 8.112/90, ainda que sem os requisitos para aposentação em qualquer modalidade;
9.3.2. em atenção aos princípios da segurança jurídica, da boa-fé e da isonomia, a determinação constante do item 8.5 da Decisão nº 844/2001-Plenário-TCU, com a redação dada por este Acórdão, não se aplica aos atos de aposentadoria expedidos com base no entendimento decorrente das Decisões nº s 481/1997-Plenário e 565/1997-Plenário, e já publicados no órgão de imprensa oficial até a data da publicação da Decisão nº 844/2001-Plenário (DOU de 25/10/2001) ".
66. Fácil perceber, assim, que o Acórdão 2076/2005-TCU-Plenário jamais foi - ou poderia ser - aplicado ao caso do recorrente, que nunca teve sua "opção" vinculada a "quintos" ou "décimos". Além disso, o interessado apenas se aposentou em 2016, sob um ordenamento jurídico completamente distinto daquele em que situada a exegese encampada na Decisão 481/1997 ou no Acórdão 2.076/2005.
67. Insisto: a despeito de prolatado em 2005, o Acórdão 2.076 deste Tribunal teve o específico propósito de encerrar a polêmica instalada na Corte com a edição da malfadada Decisão Administrativa 481/1997; mais especificamente, o único escopo do acórdão de 2005 foi uniformizar o tratamento a ser dado aos atos - então reconhecidamente ilícitos, diga-se de passagem - produzidos sob inspiração da decisão de 1997. Por certo, não se pode conceber - e tal jamais foi a pretensão do TCU - que uma controvertida decisão administrativa subsista, como fonte de direito, a substancial modificação do quadro normativo em que engendrada. Logo, os efeitos de ambas as deliberações (Decisão 481/1997 e Acórdão 2.076/2005) se circunscrevem - necessária e exclusivamente - ao período que antecede a promulgação da Emenda 20.
68. Na realidade, como também já mencionado alhures, o entendimento há muito assentado no TCU sobre a matéria, reafirmado mais recentemente por meio do Acórdão 1599/2019-TCU-Plenário, é aquele expresso na Decisão 753/1999, revestido, inclusive, de caráter normativo.
69. Afora isso, não é de somenos salientar que a EC 20 não se limitou a fixar como teto do benefício previdenciário do servidor a remuneração de seu cargo efetivo. Mais que isso, ela conferiu ao regime de previdência do funcionalismo caráter contributivo e erigiu como balizas "critérios que preservem o equilíbrio financeiro e atuarial" do sistema, aspectos que seriam inexoravelmente malferidos caso se admitisse a inclusão nos proventos de parcelas isentas de contribuição de custeio (como ocorre há mais de duas décadas com a "opção") e o pagamento de benefícios em valores superiores à remuneração percebida em atividade (como aquele conferido ao ora recorrente) . 
 (...) 
71. A propósito, na parte dispositiva da sentença proferida pelo juízo da 5ª Vara, não há nenhuma determinação no sentido de afastar a aplicação das disposições da EC 20/1998 para os atos de aposentadoria editados sob a nova ordem. Tampouco é possível conceber que a referida decisão tenha alçado a peculiar interpretação dada pelo Sindjus ao Acórdão 2076/2005-TCU-Plenário à condição de cláusula pétrea, imune, até mesmo, a alterações supervenientes no regime previdenciário promovidas por meio de emenda à Constituição Federal.
72. Assim, a eficácia da sentença há de ser compreendida como adstrita aos aposentados até a edição da EC 20/1998, substituídos do autor, cuja "opção" tenha sido concedida à luz das orientações expressas na Decisão 481/1997-TCU-Plenário, tudo nos exatos termos do Acórdão 2076/2005-TCU-Plenário, o que não é o caso do recorrente. (destaque acrescido) 
 (...) 
75. Por fim, não alcança o interessado a sentença de primeira instância proferida na ação ordinária 1035883-44.2019.4.01.3400, cujos efeitos se restringem aos substituídos do autor que percebem a "opção" sob os auspícios da Decisão 481/1997-TCU-Plenário e auferiram o direito à aposentadoria ainda no regime jurídico anterior à edição da Emenda Constitucional 20/1998.
Consoante se observa na transcrição mencionada, também no caso da embargante, a opção a ela deferida não deriva da Decisão 481/1997-TCU-Plenário. Com isso, o Acórdão 2076/2005-TCU-Plenário não se aplica à recorrente, já que a referida decisão teve por finalidade apenas orientar a revisão dos atos de concessão editados sob a inspiração da Decisão 481/1997. Por óbvio, consoante constou na decisão embargada, o novel Acórdão 1599/2019-TCU-Plenário não alterou o Acórdão 2076/2005-TCU-Plenário, mas tão somente complementou seu alcance, adotando como critério o trazido pela EC 20/1998. Nesses termos, não há que se cogitar interpretação retroativa e nem quebra do princípio da uniformidade de interpretação.
No que tange à ausência de modulação, ainda que a embargante não tenha se dado por satisfeita com os argumentos que constam no voto condutor do acórdão embargado, que complementam a instrução de peça 30, adotada integralmente nas minhas razões de decidir, o fato é que esta Corte de Contas apenas passou a aplicar o entendimento dado pelo Acórdão 1599/2019-TCU-Plenário (por meio do qual o TCU passou a analisar a percepção da "opção" à luz do critério constitucional trazido pela EC 20/1998) , a partir de sua prolação e para os atos ainda não registrados pelo TCU, uma vez que, nessa condição, tais atos têm natureza precária, não possuindo definitividade, já que sem o registro não se aperfeiçoam.
No que diz respeito à devolução de valores, vale mencionar que esta Corte de Contas, por meio do Acórdão 6102/2020-TCU-Primeira Câmara, dispensou a embargante da devolução dos valores recebidos indevidamente de boa-fé até a data de cientificação daquela decisão pelo TRT da 24ª Região. Portanto, os valores recebidos a título da vantagem opção entre a vigência da concessão (1/8/2017) e a data de cientificação do sobredito acórdão pelo TRT 24 (23/6/2020) não precisarão ser repostos.
Ante o exposto, VOTO para que seja adotada a minuta de acórdão que ora trago ao exame deste Colegiado.
TCU, Sala das Sessões Ministro Luciano Brandão Alves de Souza, em 23 de março de 2021.
Ministro VITAL DO RÊGO 
Relator